臺灣臺南地方法院民事判決
109年度簡上字第211號
上  訴  人  張林欽薇
            張碧雄  
上列二人
訴訟代理人  張俊辰  

被上訴人    毛義祥  

                      送達地址：居南投縣○○鎮○○路0段000巷0號

上列當事人間請求確認袋地通行權存在事件，上訴人對於中華民
國109年7月7日臺灣臺南地方法院柳營簡易庭109年度營簡字第14
8號第一審判決提起上訴，經本院於111年2月23日言詞辯論終結
，判決如下：
    主      文
上訴駁回。
第二審訴訟費用由上訴人負擔。
    事實及理由
一、上訴人部分：
（一）上訴人起訴主張：
    ⒈上訴人張林欽薇所有坐落臺南市○○區○○段00000地號土地（
      下稱113-1地號土地），與上訴人張碧雄所有同段114地號
      土地（下稱114地號土地）均為袋地，且為農地，如無聯
      外道路以至公路，將無法為農耕之通常使用。上訴人前均
      通行自日據時代起即存在之產業道路至上茄苳地區公路。
      詎自民國108年12月5日起至今，上訴人將其所有同段102
      地號土地（下稱系爭土地）屬產業道路部分破壞、堵塞，
      並禁止上訴人通行，被上訴人此舉使113-1、114地號土地
      與公路無適宜之聯絡。又通行原本即存在之該產業道路以
      至公路，應屬對周圍地損害最小之通行方案，並考量通行
      時有會車之安全寬度及轉彎路寬之需求，認有在系爭土地
      如附圖一所示斜線部分之土地開設路寬4公尺道路之必要
      。
　　⒉原審判決以上訴人所有113-1、114地號土地，可通行同段5
      5、56地號土地（下稱55、56地號土地）至同段54地號土
      地（下稱54地號土地）聯絡公路，並無「全無進出之通路
      」或「雖有進出之通路，但不適宜，致不能為通常之使用
      」等情事存在，自不符合民法第787條之規定得對被上訴
      人主張袋地通行權，從而駁回上訴人之請求。上訴人不服
      原判決，提起本件上訴。
（二）上訴人於本院之陳述，除與原判決記載相同者，茲引用之
　　　外，補稱：
　　⒈原審判決及被上訴人指上訴人可通行54、55、56地號土地
      ，惟本院於109年11月23日至現場勘驗時，54地號土地設
      有鐵門管制進出，雖當時鐵門未關上，但當場有部分所有
      權人表示不讓人通行，且法官離開後鐵門又被關上，上訴
      人不能擅自破壞鐵門通行，在如此關關開開情況下，上訴
      人對該路可否通行並不明確，擔心農作播種採收時無法如
      期耕作，致使上訴人存在相當不安之狀態。
　　⒉況54地號共有人吳安銘，55地號共有人楊國安、陳國良、
      楊國欽，54兼56地號共有人鄒明宗、鄒廖美菊在本院110
      年度訴字第396號通行權訴訟案所提出之民事答辯狀，均
      明確表達上訴人張林欽薇不得通行該共有土地至一般道路
      ，足證上訴人張林欽薇之113-1號土地確為袋地無誤。
　　⒊若本院認為上訴人可經由55、56、54地號通往一般公路，
      則上訴人請求法院確認上訴人該通行權之存在，以去除上
      訴人袋地通行之不安狀態，且因安全考量請求經由55、56
      、54地號土地之通行權路寬增為4公尺。雖然一般車輛之
      寬度未超過4公尺，然尚須考量此為大型耕作機具和人車
      通行的間隔，始足達到安全通行之程度，且若僅以車輛之
      寬度作為道路寬度之考量，實際上使用道路時，將造成使
      用上的不便及其他危險。因此考量將來會車安全及轉彎之
      路寬需求下，4公尺之路寬應屬通行所必要。
（三）爰聲明：
    ⒈原判決廢棄。
    ⒉確認上訴人就被上訴人所有系爭土地如附圖一斜線部分面
　　　積280.3平方公尺有通行權存在。
    ⒊第一、二審訴訟費用均由被上訴人負擔。 
二、被上訴人於本院之陳述，除與原判決記載相同者，茲引用之
    外，補稱：
（一）上訴人所稱產業道路並未經被上訴人同意而逕為通行，被
      上訴人於106年11月13日申請土地鑑界後，已請求上訴人
      應將系爭土地之水泥物清除，惟上訴人置之不理，被上訴
      人始自行清除系爭土地下之水泥廢棄物及其地面之水泥混
      凝土，並標示界樁及告示牌，以禁止他人擅自通行系爭土
      地。
（二）上訴人依附圖二得自54地號土地西側進入55地號土地通行
      至上訴人張林欽薇之113-1地號土地，而上訴人張林欽薇
      與上訴人張碧雄為配偶關係，上訴人張碧雄亦得通行上開
      田埂道路經由上訴人張林欽薇所有113-1地號土地以至其
      所有114地號土地。在上訴人購買113-1、114地號土地前
      ，原土地所有人均係通行54、55、56地號土地以至公路，
      此乃最簡捷之通行方案。雖上訴人主張55地號土地上有鐵
      門阻擋其通行云云，然該鐵門是上訴人自行設置，目的是
      造成113-1、114地號土地是袋地的假象，以此要求通行被
      上訴人之系爭土地。原本54、55、56地號土地所有權人沒
      有阻止上訴人通行現行道路，但上訴人要求將目前的通路
      擴建為4公尺，所以54、55、56地號土地之所有權人才不
      同意上訴人通行。
（三）聲明：請求駁回上訴。
三、兩造不爭執事項及爭執事項：
（一）兩造不爭執事項：
　　⒈上訴人張林欽薇為113-1 地號土地之所有權人、上訴人張
      碧雄為114 地號土地之所有權人。
    ⒉被上訴人為系爭土地之所有權人。
（二）兩造爭執事項：
    上訴人主張113-1、114地號土地為袋地，有通行周圍土地至
    公路的必要，通行系爭土地如附圖一斜線部分、面積280.3
    平方公尺，為對於鄰地損害最小之處所及方法，是否有理由
    ？
四、得心證之理由：
（一）按確認法律關係成立或不成立之訴，非原告有即受確認判
      決之法律上利益者，不得提起之。民事訴訟法第247條第1
      項前段定有明文。又所謂「即受確認判決之法律上利益」
      ，係指法律關係之存否不明確，原告主觀上認其在法律上
      之地位有不安之狀態存在，且此種不安之狀態，能以確認
      判決將之除去者而言（最高法院52年度台上字第1240號判
      例可資參照）。本件上訴人主張其所有113-1、114地號土
      地為袋地，就被上訴人所有系爭土地如附圖一斜線部分面
      積280.3平方公尺有通行權存在，然為被上訴人所否認，
      則兩造就上訴人是否有通行上開土地之權利，存否不明確
      ，且得以判決確認，將此不確定狀態除去，是上訴人提起
      本件確認訴訟，即有受確認判決之法律上利益，先予敘明
      。
（二）次按土地因與公路無適宜之聯絡，致不能為通常使用者，
      土地所有人得通行周圍地以至公路。有通行權人，應於通
      行必要之範圍內，擇其周圍地損害最少之處所及方法為之
      ，民法第787條第1項前段、第2項定有明文。查上訴人張
      林欽薇、張碧雄為113-1、114地號土地之所有人，系爭土
      地為被上訴人所有，使用分區及使用地類別均屬於一般農
      業區之農牧用地，有土地建物查詢資料在卷可按（見本院
      卷第63-65頁）。另113-1、114地號土地周圍之同段52-1
      、103、113-2、115、57、55地號土地為一般農業區之農
      牧用地，同段50地號為水利用地，亦有地籍圖謄本、土地
      建物查詢資料可參。按113-1、114地號土地作為農業用途
      ，有使用農作機械耕耘機等設備，及使用貨車載運農產品
      之必要。然土地四周相鄰土地，均為私人所有，且非交通
      用地，是113-1、114地號土地與公路無適宜之聯絡，致不
      能為通常使用，為袋地應可認定。則依上開規定，上訴人
      自得通行周圍地以至公路。
（三）又按民法第787條第1項所定之通行權，其主要目的，不僅
      專為調和個人所有之利害關係，且在充分發揮袋地之經濟
      效用，以促進物盡其用之社會整體利益，從而明定周圍地
      所有人負有容忍通行之義務。是袋地通行權，非以袋地與
      公路有聯絡為已足，尚須使其能為通常之使用。而是否為
      通常使用所必要，除須斟酌土地之位置、地勢及面積外，
      尚應考量其用途，使其能充分發揮效用。經查：
    ⒈上訴人主張其所有113-1、114地號土地，依附圖一所示，
      沿界址開闢4公尺寬道路，向北通行被上訴人系爭土地斜
      線部分面積280.3平方公尺，再向北通行同段101地號土地
      （上訴人之子女張俊辰、張名傑所有），再往北通行同段
      100地號土地到同段99地號土地之公路，認此係周圍地損
      害最少之處所云云。然查，上訴人主張通行被上訴人系爭
      土地如附圖一斜線部分，面積高達280.3平方公尺，現況
      為坡崁及排水溝，並無上訴人主張之產業道路存在，此經
      本院到場勘驗無訛，製有勘驗測量筆錄及現場照片可按（
      見本院卷第103、111-123頁）。而系爭土地現由被上訴人
      依界址立有木椿及紅繩圍起，以上訴人主張沿界址開闢4
      公尺寬之道路通行，勢必要將系爭土地上之斜坡及樹木鏟
      除，或者填土造路，因坡度較大之故，必須設置擋土牆以
      防坍塌，工程浩大，對水土保持不利，對土地之損害非輕
      。
　　⒉再查，被上訴人之系爭土地與上訴人之需役地113-1、114
      地號土地並未相連，中間隔著同段103地號土地。上訴人
      主張沿界址通行同段103地號土地寬約4公尺之土地，總面
      積113.54平方公尺，此有臺南市白河地政事務所（下稱白
      河地政事務所）複丈日期109年11月23日之複丈成果圖在
      卷可參（見本院卷第189頁）。惟同段103地號土地所有權
      人徐正午於本院勘驗現場時，當場表示不同意上訴人開闢
      4公尺寬之道路通行，而同段103地號土地現況並無道路，
      且係雜木叢生，此有勘驗測量筆錄及照片可按（見本院卷
      第104、125頁）。則上訴人主張附圖一通行方案，除通行
      被上訴人之系爭土地280.3平方公尺外，需再通行訴外人
      徐正午之同段103地號土地113.54平方公尺，總計383.84
      平方公尺，始能到達公路，上開土地現況均非道路，如開
      闢道路，必須鏟平斜坡，或填土施作擋土牆，及砍伐現有
      林木，而被上訴人、訴外人徐正午均不同意上訴人通行，
      採用此通行方案對被上訴人、訴外人徐正午造成之損害甚
      鉅。
　　⒊被上訴人主張上訴人可依附圖二由113-1地號土地，向東通
      行55、56、54地號土地到達公路等情，業經原審於109年5
      月12日會同兩造至現場勘驗，勘驗結果為：「自南海段54
      地號右側進入55地號田梗，在55地號上之左側中間有一座
      墳墓，直走係一寬約2米之田埂道路直達113-1地號土地」
      ，有勘驗筆錄、現場照片、白河地政事務所土地複丈成果
      圖可參（見原審卷第189、191頁，第197-207頁）；本院
      於109年11月23日到場勘驗結果：「同段54地號土地可通
      行至公路；…由同段54地號土地步行沿原審卷第207頁複丈
      成圖果所示道路通行，可抵達同段113-1地號土地，道路
      路況為柏油路、石子路，寬約3公尺，有鐵門但並無關起
      ，現況如原審卷第35頁之複丈成果圖。」等情，有勘驗測
      量筆錄、現場照片，及白河地政事務所就道路現況製有附
      圖二之複丈成果圖可按（見本院卷第103-148頁，第185-1
      87頁）。且查：
      ⑴被上訴人抗辯之上開通行方案，經白河地政事務所製作
        附圖二複丈成果圖，標示道路範圍及通行地號之面積為
        ：54地號268.13平方公尺、55地號358.57平方公尺、56
        地號50.22平方公尺，總計676.92平方公尺。上開土地
        目前即可供通行使用，並無任何障礙，路況為柏油路、
        石子路，通行便利，對周圍損害甚小。
      ⑵雖上訴人主張稱：54、55、56地號土地所有權人不同意
        上訴人通行，在土地上設置鐵門，使上訴人無法通行云
        云，並提出鐵門照片、54、55、56地號土地所有權人吳
        安銘、楊國安、陳國良、楊國欽、鄒明宗、鄒廖美菊，
        在本院110年度訴字第396號確認通行權存在事件之答辯
        狀為證（見本院卷第205頁、第265-281頁）。然查，袋
        地之周圍地所有人，依法負有容忍通行之義務已如前述
        ，故所有人是否同意通行並非考量周圍地損害最少之處
        所及方法之唯一因素。且查，55、56地號土地為農牧用
        地，在原審勘驗現場時係種植水稻（見原審卷第201頁
        ），有使用農作機械耕耘機等設備，及貨車載運農產品
        之必要。惟其本身亦為袋地，仰賴附圖二道路通行公路
        ，以發揮經濟效用，故附圖二道路之設置對其並無不利
        之處。又54地號土地屬於一般農業區之甲種建築用地，
        附圖二道路，沿54地號西南側通行，54地號土地上之數
        棟平房均賴此道路通行，並未妨礙土地之正常利用，此
        有現場照片及複丈成果圖可憑（見本院卷第131頁、187
        頁）。故附圖二所示54、55、56地號土地現行道路，可
        供54、55、56地號所有權人作為建築用地或農業用地之
        對外聯絡道路之使用，有益其本身之經濟價值應可認定
        。
　　　⑶雖上訴人又主張：如法院認上訴人可經由55、56、54地
        號通往一般公路，因考量將來會車安全及轉彎之路寬需
        求下，4公尺之路寬應屬通行所必要，則上訴人請求法
        院確認上訴人該通行權之存在云云。然查，目前在54、
        55、56地號土地上之道路，於本院至現場勘驗時，目測
        道路寬度約3公尺（見本院卷第105頁），經本院委請白
        河地政事務所實際測量道路寬度為2.9公尺，此有函文
        在卷足憑（見本院卷第363、365、371頁），故上開道
        路寬度約3公尺應可認定。按上訴人土地為一般農業區
        農牧用地，可認上訴人有使用農具、車輛協助農作及載
        運農產品之需求，參以道路交通安全規則第38條第1項
        第2款第1目規定汽車全寬不得超過2.5公尺，一般農用
        機械車輛之寬度亦大致如此，且113-1、114地號土地面
        積分別為11986.84平方公尺、558.34平方公尺，非大規
        模之農地，應無使用大型耕耘機之必要。況農業機械可
        分為大型、小型機種，機體(機身)全寬大小差異甚大，
        各廠牌不同，機型機體(機身)全寬亦有不同，割稻機、
        水稻(小麥)聯合收穫機、插秧機、曳引機、蒜頭播種(
        收穫)機、築埂犁田機、落花生採收機等農業機械，均
        有寬度在2.5公尺以下者，且非少數。而55地號土地面
        積8012.65平方公尺、56地號土地面積329.14平方公尺
        ，與上訴人之土地相鄰，亦係農牧用地，種植水稻，平
        日耕作均利用上開寬約3公尺之道路通往公路，亦未見
        有何不便之處，堪認目前3公尺寬之道路，已足夠上訴
        人使用。至上訴人提起本件確認袋地通行權之訴訟，並
        非主張通行54、55、56地號土地，且非以上開土地之所
        有權人為對造，本院自無從以判決確認上訴人是否對54
        、55、56地號土地有通行權存在，上訴人此部分之主張
        自無可採。
　　　⑷上訴人張碧雄之114地號土地雖未鄰接55、56地號土地，
        然因上訴人二人為配偶關係，上訴人張林欽薇亦未禁止
        上訴人張碧雄通行113-1地號，上訴人張碧雄自得通行1
        13-1地號土地，再由55、56地號土地至54地號土地聯絡
        公路。是以，113-1、114地號土地均得以附圖二道路與
        公路聯絡。
  　⒋綜上，上訴人主張依附圖一方案通行，及被上訴人抗辯上
      訴人依附圖二通行54、55、56地號土地至公路之方案，雖
      均未得供役地所有權人之同意通行，然上訴人主張附圖一
      之方案，除通行被上訴人之系爭土地280.3平方公尺外，
      需再通行訴外人徐正午之同段103地號土地，面積113.54
      平方公尺，總計383.84平方公尺，始能到達公路，而上開
      土地現況均非道路，且為坡度甚大之斜坡或雜木林，如開
      闢道路，必須鏟平斜坡，或填土施作擋土牆，及砍伐現有
      林木，然通行者僅上訴人2人而已，故採用此通行方案對
      被上訴人、訴外人徐正午造成之損害甚鉅。而被上訴人抗
      辯上訴人依附圖二通行54、55、56地號土地方案，通行面
      積總計676.92平方公尺，雖然通行面積較多，但上開範圍
      原本即供通行使用，已鋪設柏油或為石子路，無需重新開
      闢道路，54、55、56地號土地所有權人基於居住、農業用
      途，平日亦通行上開土地至公路，該通行方案對供役地之
      各土地所有權人並無重大之損害。被上訴人抗辯之附圖二
      通行方案，相較於上訴人主張附圖一方案，屬於對於周圍
      地損害較少之處所及方法，應可採信；上訴人主張通行附
      圖一方案為損害最少之處所及方法云云即無可採。
五、綜上所述，上訴人所有之113-1、114地號土地雖屬袋地，惟
    上訴人主張依附圖一通行被上訴人系爭土地斜線部分280.3
    平方公尺至公路，因該方案並非113-1、114地號土地通行周
    圍地損害最少之處所及方法，從而上訴人請求確認對系爭土
    地如附圖一斜線部分280.3平方公尺有通行權存在，為無理
    由。原審駁回上訴人之請求，其理由雖有不同，但結論並無
    二致，上訴意旨指摘原判決不當，求予廢棄改判，為無理由
    ，應予駁回。
六、本件事證已臻明確，兩造其餘攻擊、防禦方法及所用之證據
    ，經本院斟酌後，認為均不足以影響本判決之結果，爰不逐
    一論列，附此敘明。
七、結論：本件上訴為無理由，依民事訴訟法第436條之1第3項
    、第449條第1項、第78條、第85條第1項前段，判決如主文
    。 
中　　華　　民　　國　　111 　年　　3 　　月　　16　　日
                  民事第五庭    審判長法　官　林雯娟
                                      法　官　李杭倫
                                      法　官　張麗娟
以上正本證明與原本無異
不得上訴。
中　　華　　民　　國　　111 　年　　3 　　月　　16　　日
                                      書記官　高培馨